【裁判字號】    99,交聲,91
【裁判日期】    990504
【裁判案由】    違反道路交通管理處罰條例聲明異議
【裁判全文】
臺灣臺東地方法院交通事件裁定          99年度交聲字第91號
原處分機關  交通部公路總局高雄區監理所臺東監理站
異  議  人
即受處分人  甲○○
上列受處分人因違反道路交通管理處罰條例事件，對於交通部公
路總局高雄區監理所臺東監理站中華民國99年3月18日所為之處
分（原處分案號：東監違裁字第裁81-T00000000號），聲明異議
，本院裁定如下：
    主  文
原處分撤銷。
甲○○領有小型車普通駕駛執照，駕駛普通重型機器腳踏車，處
罰鍰新臺幣壹仟捌佰元。又汽車駕駛人，駕駛汽車經測試檢定酒
精濃度超過規定標準，壹年內不得考領普通重型機器腳踏車駕駛
執照，並應接受道路交通安全講習。
    理  由
一、原處分意旨略以：異議人即受處分人甲○○（下稱異議人）
    僅領有小型車普通駕駛執照，並未領有普通重型機器腳踏車
    駕駛執照，卻酒後騎乘車牌號碼NK2-219號普通重型機器腳
    踏車，於民國98年11月4日下午1時41分許，行經臺東縣關山
    鎮○○里○○路10號前時，因停車為警攔查，測得其呼氣酒
    精濃度為每公升0.65毫克，超過規定標準濃度，而當場掣單
    舉發。爰於98年12月31日依道路交通管理處罰條例第22條第
    1 項第4款及第35條第1項第1款之規定，裁處罰鍰新臺幣(下
    同)伍萬肆仟捌佰元，吊扣小型車普通駕駛執照12個月，並
    施以道路交通安全講習之處分。
二、聲明異議意旨略以：伊為警實施酒測時係騎乘重型機車，卻
    遭吊扣小型車普通駕駛執照，爰聲明異議等語。
三、經查：
(一)本件異議人甲○○僅領有小型車普通駕駛執照，並未領有普
    通重型機器腳踏車駕駛執照，卻酒後騎乘車牌號碼NK2-219
    號普通重型機器腳踏車，於98年11月4日下午1時41分許，行
    經臺東縣關山鎮○○里○○路10號前時，因停車為警攔查，
    測得其呼氣酒精濃度為每公升0.65毫克，超過規定標準濃度
    之違規事實，為異議人所不爭執，並有臺東縣警察局關山分
    局海端分駐所警員以臺東縣警察局98年11月4日東警交字第
    T00000000號舉發違反道路交通管理事件通知單及原處分機
    關於99年3月18日以東監違裁字裁81-T00000000號裁決書、
    公路監理電子閘門證號查詢汽車、機車駕駛人各1份在卷可
    稽附卷足憑。則異議人僅領有小型車普通駕駛執照，卻越級
    酒後駕駛重型機器腳踏車，且吐氣所含酒精濃度超過規定標
    準即每公升0.25毫克，違反道交條例第22條第1項第4款、第
    35 條1項第1款規定之事實，均堪認定。
(二)按行政罰法第26條規定：「一行為同時觸犯刑事法律及違反
    行政法上義務規定者，依刑事法律處罰之。但其行為應處以
    其他種類行政罰或得沒入之物而未經法院宣告沒收者，亦得
    裁處之。前項行為如經不起訴處分或為無罪、免訴、不受理
    、不付審理之裁判確定者，得依違反行政法上義務規定裁處
    之。」究其立法理由，係基於一事不二罰原則，以一行為同
    時觸犯刑事法律及違反行政法上義務規定時，由於刑罰與行
    政罰同屬對不法行為之制裁，而刑罰之懲罰作用較強，故在
    處罰目的相同且處罰方式相同時，若依刑事法律處罰，即足
    資警惕時，實無再處行政罰之必要；且刑事法律處罰，由法
    院依法定程序為之，較符合正當法律秩序，是予優先適用。
    但罰鍰以外之沒入或其他種類行政罰，因兼具維護公共秩序
    之作用，為達行政目的，行政機關仍得併予裁處。本件異議
    人其酒後駕車之交通違規行為，同時涉犯刑法第185條之3公
    共危險罪嫌，經警報請臺灣臺東地方法院檢察署檢察官偵查
    後聲請簡易判決處刑，經本院以98年度東交簡第460號刑事
    簡易判決判處拘役40日，如易科罰金，以1,000元折算1日確
    定，並於99年1月11日易科罰金執行完畢等情，有臺灣高等
    法院被告前案紀錄表、臺灣臺東地方法院檢察署檢察官98年
    度速偵字第356號聲請簡易判決處刑書及本院上開簡易判決
    書各1份在卷可稽。依行政罰法第26條第1項前段所示之一事
    不二罰原則，即不應就同一行為再處以行政罰鍰，是以，原
    裁決裁處異議人罰鍰部分，為有違誤。
(三)再道路交通管理處罰條例所謂車輛，指在道路上以原動機行
    駛之汽車或以人力、獸力行駛之車輛，其中汽車包括機器腳
    踏車。汽車駕駛人，領有小型車駕駛執照，駕駛重型機器腳
    踏車者，處1,800元以上3,600元以下罰鍰，並禁止其駕駛。
    汽車駕駛人，駕駛汽車經測試檢定酒精濃度超過規定標準者
    ，處15,000元以上60,000元以下罰鍰，並當場移置保管該汽
    車及吊扣其駕駛執照1年；且汽車駕駛人應接受道路交通安
    全講習。汽車駕駛人違反道交條例規定，應受吊扣駕駛執照
    處分，於汽車駕駛人係無駕駛執照駕車者，在所規定最長吊
    扣期間內，不得考領駕駛執照，道路交通管理處罰條例第3
    條第8款、第22條第1項第4款、第35條第1項第1款、第24條
    第1項第2款、第67條第6項分別定有明文。又汽車駕駛人飲
    用酒類後其吐氣所含酒精濃度超過每公升0.25毫克者，不得
    駕車，道路交通安全規則第114條第2款訂有明文。又按於94
    年12 月14日修正、95年3月1日施行前之道交條例第68條固
    規定：「汽車駕駛人，因違反本條例及道路交通安全規則之
    規定，受吊扣或吊銷駕駛執照處分時，吊扣或吊銷其持有各
    級車類之駕駛執照」，惟修正後業已刪除「吊扣」之規定，
    改為「汽車駕駛人，因違反本條例及道路交通安全規則之規
    定，受吊銷駕駛執照處分時，吊銷其持有各級車類之駕駛執
    照」，其修正理由乃係舊法將違法或違規駕駛人所持有各級
    車類之駕駛執照一併吊扣，失之過酷，影響人民工作及生活
    甚鉅，故依修正後之該條規定，受吊扣駕駛執照處分時，僅
    能吊扣違規當時所駕車類之駕駛執照，不得吊扣其持有各級
    車類之駕駛執照，僅於受吊銷駕駛執照處分時，始吊銷其持
    有各級車類之駕駛執照。至駕駛人於違規當時，如未具有違
    規當時所駕車類之駕駛資格（如道交條例第21條、第21條之
    1、第22條規定之無照駕駛或越級駕駛情形），而無該所駕
    車類之駕駛執照可供吊扣，僅屬應否依道交條例第21條、第
    21條之1或第22條之規定處罰駕駛人，以及是否按道交條例
    第67條第6項規定禁止駕駛人考領駕駛執照之問題，仍不得
    逕行吊扣駕駛人於違規當時所持有之較高級車類駕駛執照。
    且行政行為對人民課以一定之義務或負擔，或造成人民其他
    之不利益時，其所採取之手段，與行政機關所追求之目的間
    ，必須有合理之聯結關係存在，亦即不得違反「不當聯結禁
    止原則」，若欠缺此聯結關係，此項行政行為即非適法（最
    高行政法院90年度判字第1704號判決意旨參照）；行政行為
    ，採取之方法所造成之損害不得與欲達成目的之利益顯失均
    衡（行政程序法第7條第3款、行政罰法第18條規定參照）。
(四)本件異議人既係酒後騎乘普通重型機器腳踏車，則依前開說
    明，原處分機關僅能吊扣其所依憑駕駛普通重型機器腳踏車
    資格之駕駛執照，而不得一併限制其普通重型機器腳踏車以
    外之小型車駕駛資格。而異議人於違規當時係持小型車普通
    駕駛執照，越級駕駛普通重型機器腳踏車，雖因此造成無普
    通重型機器腳踏車駕駛執照可供吊扣之情形，然原處分機關
    僅能依前述道路交通管理處罰條例第67條第6項之規定，對
    於原應吊扣普通重型機器腳踏車駕駛執照之處罰，改裁處以
    禁止其在該規定最長吊扣期間內考領駕照之處分，仍不得逕
    行吊扣其小型車駕駛執照，否則，即屬不當聯結異議人騎乘
    普通重型機器腳踏車之違規行為與其駕駛小型車之資格，有
    違「不當聯結禁止原則」。原處分機關未注意及此，對於異
    議人酒後越級駕車之交通違規行為，逕行裁處吊扣其小型車
    普通駕駛執照12個月之處分，且未依道交條例第67條第6項
    規定，裁處異議人於12個月內不得考領普通重型機器腳踏車
    駕駛執照之處分，均屬違法，而有撤銷之原因。
(五)按聲明異議，屬一種司法救濟途徑，法院審理時，應先審查
    受處分人所涉之交通違規事實是否成立，再決定原處分所適
    用之法條是否正確、裁罰是否適當，因法院負有司法審查之
    作用，對原處分失當時，應自為處分。而倘原處分就同一交
    通違規行為處以二種以上處罰效果相異之處分，因該二種以
    上之處分與該交通違規行為均無從分離，是縱受處分人僅就
    原處分其中之一部分聲明異議，法院亦應就受處分人未提及
    之他部分併予審理。準此，本件異議人固僅就原處分中有關
    吊扣駕照部分聲明異議，本院亦應就原處分之罰鍰、施以道
    安講習部分一併審酌，然原處分既有如上可議之處，自應由
    本院撤銷原處分，並自為裁定。從而，原處分機裁處異議人
    就酒後駕車之罰鍰部分，違反行政罰法第26條第1項前段規
    定揭示之一事不二罰原則，即有違誤；且就「吊扣普通小型
    車駕駛執照12個月」部分，顯然違反行政法上處罰法定原則
    、不當聯結禁止原則，並剝奪異議人駕駛普通小型車之權利
    ，原處分機關未審酌及此逕為裁罰，即非適法而有得為撤銷
    之原因，是異議人之異議為有理由，原處分既有上開違誤，
    仍應依法撤銷原處分。
(六)綜上所述，異議人領有小型車普通駕駛執照，越級駕駛普通
    重型機器腳踏車，且經測試檢定酒精濃度超過規定標準之交
    通違規行為，均屬事證明確，爰依道路交通管理處罰條例第
    22條第1項第4款及違反道路交通管理事件統一裁罰基準表中
    「領有小型車駕駛執照，駕駛重型機器腳踏車者，最低罰鍰
    基準為1,800元」之規定，及道交條例第35條第1項第1款、
    第24條第1項第2款、第67條第6項之規定，裁處異議人如主
    文第2項所示之處分。
據上論斷，依道路交通案件處理辦法第20條前段，裁定如主文。
中    華    民    國    99    年    5     月    4    日
                  交通法庭      法  官  馬培基
以上正本證明與原本無異
如不服本裁定應於裁定送達後5日內向本院提出抗告狀
                                書記官  戴嘉宏
中    華    民    國    99    年     5    月    4    日

司法院資訊處製作；財團法人民間司法改革基金會備份。
